臺灣宜蘭地方法院民事裁定　　　　　　100年度消債聲字第2號
聲　請　人
即 債務 人　游蕙霞
相　對　人
即 債權 人　上海商業儲蓄銀行股份有限公司
法定代理人　邱怡仁
代　理　人　曹　峸
相　對　人　臺灣中小企業銀行股份有限公司
法定代理人　羅澤成
代　理　人　鐘鴻裕
相　對　人　聯邦商業銀行股份有限公司
法定代理人　李憲章
代　理　人　陳鈺婷
相　對　人　玉山商業銀行股份有限公司
法定代理人　曾國烈
代　理　人　林玉惠
相　對　人　大眾商業銀行股份有限公司
法定代理人　陳建平
代　理　人　陳眉秀
相　對　人　中國信託商業銀行股份有限公司
法定代理人　辜濂松
相　對　人　何惠珍
上列當事人間聲請消費者債務清理事件，本院裁定如下：
    主  文
債務人游蕙霞不免責。
    理  由
一、按法院為終止或終結清算程序之裁定確定後，除別有規定外
    ，應以裁定免除債務人之債務；又法院裁定開始清算程序後
    ，債務人有薪資、執行業務所得或其他固定收入，而普通債
    權人之分配總額低於債務人聲請清算前2年間，可處分所得
    扣除自己及依法應受其扶養者所必要生活費用之數額者，法
    院應為不免責之裁定。但債務人證明經普通債權人全體同意
    者，不在此限；另債務人有浪費、賭博或其他投機行為，致
    財產顯然減少或負擔過重之債務，而生開始清算之原因者，
    法院應為不免責之裁定。但債務人證明經普通債權人全體同
    意者，不在此限，消費者債務清理條例第132條、第133條及
    第134條第4款分別定有明文。
二、經查：
  (一)本件債務人於民國99年7月30日聲請更生，經本院於99年8月
    25日以99年度消債更字第26號裁定開始更生程序，惟債務人
    提出之更生方案未能依消費者債務清理條例第60條之規定獲
    得視為債權人會議之可決，且經本院斟酌其所提出之更生方
    案，其條件客觀上亦難稱公允，而債務人之財產亦不敷清償
    清算程序之費用，經本院於99年12月29日以99年度消債清字
    第13號裁定開始清算程序，並同時終止清算程序確定在案等
    情，有上開裁定在卷可稽。
  (二)而揆諸消費者債務清理條例第133條立法理由係為避免債務
    人濫用清算程序以獲免責，並敦促有清償能力者，利用薪資
    、執行業務所得或其他固定收入清償債務而免責，爰以債務
    人聲請清算前2年間，可處分所得扣除自己及依法應受其扶
    養者所必要生活費用之數額為計算基礎，以為裁定免責之依
    據，進而保障債權人可受最低清償。又消費者債務清理條例
    第133條之立法目的既在保障債權人可受最低清償，可知立
    法者之用意並非以特定時點認定債務人有無固定收入，而當
    係賦與法院於裁定免責前，綜合考量債務人自裁定開始清算
    程序時起，至免責裁定前之經濟能力及收入狀況，有無以固
    定收入清償達一定數額之債務而受免責之可能，有無濫用清
    算程序之惡意等情節，決定應否為債務人不免責之裁定；且
    法院裁定開始更生程序後，債務人免責前，法院裁定開始清
    算程序，其已進行之更生程序，適於清算程序者，作為清算
    程序之一部，其更生聲請視為清算聲請，消費者債務清理條
    例第78條第1項亦有規定，由其文義可知，在適於清算程序
    之情形下，清算程序之始點，得提前至裁定開始更生時；而
    更生程序係重建型債務清理程序，為保障普通債權人於更生
    程序之受償額，依消費者債務清理條例第64條第2項第3款之
    規定，若無擔保及無優先權債權受償總額，顯低於法院裁定
    開始更生程序時，依清算程序所得受償之總額，法院不得認
    可更生方案，此即清算價值保障原則，藉此保障債權人不至
    受比依清算程序受償更不利之地位；基此，若債務人係聲請
    清算而開始清算程序，因債權人未受一定成數之清償，依消
    費者債務清理條例第133條規定，債務人可能受不免責之裁
    定，於更生轉換清算程序之情形，雖消費者債務清理條例第
    133條規定為「法院裁定開始清算程序後」，然認定債務人
    有無薪資等固定收入之時點，自應以裁定開始更生程序時起
    至裁定免責前之期間為審酌時點，以將清算價值保障原則擴
    及至更生轉換清算程序後，方為適當，以貫徹消費者債務清
    理條例妥適調整債務人與債權人及其他利害關係人之權利義
    務關係之立法目的。查本件依債務人於更生程序進行中所提
    出財產及收入狀況報告書記載，債務人每月平均收入為新臺
    幣（下同）40,050元，債務人每月平均必要支出則為33,883
    元，然普通債權人於此清算程序中並未獲分文分配，堪認普
    通債權人之分配總額顯然低於債務人聲請清算前2年間，可
    處分所得扣除自己及依法應受其扶養者所必要生活費用之數
    額，故依首揭消費者債務清理條例第133條本文規定，應為
    不免責之裁定。
  (三)又消費者債務清理制度並非在使債務人恣意消費所造成之債
    務，轉嫁予債權人負擔，債務人免責之制度，應在鼓勵勤勞
    誠實之債務人，而非縱容債務人奢侈浪費，倘債務人於聲請
    清算前之相當期間內，利用信用金融之機會，恣意為非屬通
    常生活所需之鉅額消費或作奢侈性、浪費性之消費，而不在
    意日後履行返還之能力，反而算計消費者債務清理條例中之
    免責制度，濫用清算程序以規避其應負擔之償還責任，自與
    消費者債務清理條例之立法本旨有違。查本件由各家債權銀
    行所提供之債務人消費明細，顯示債務人負債之原因多係以
    信用卡繳納人身保險之保險費或為非生活必需之消費所致，
    再細繹債務人刷卡消費之內容，尚包含百貨公司、珠寶銀樓
    、精品服飾、美髮沙龍、電信用品等紀錄，且每次消費金額
    均非甚低，此有各債權銀行民事陳報狀暨所附消費明細在卷
    足憑，以債務人上開消費狀況觀之，不僅遠逾債務人收入，
    亦超過維持最低生活水準所須之金額，是債務人於其經濟困
    難之際進行非經濟能力所能負擔之支出，其消費金額顯與其
    收入不相當，難認債務人係為基本必要生活及增加收入而支
    出，債務人既有意識其財務窘迫，即應檢討其理財及消費狀
    況，謹慎開源節流，詎未衡量自身是否有充分之償債能力，
    而持續使用信用卡消費，足徵債務人於清償能力不足之情形
    下，仍未量入為出，從事超過其清償能力所能負擔之消費行
    為，堪認債務人確有因浪費、奢靡行為致財產減少或負擔過
    重之債務，並致無力清償債務而生清算之原因，為免債務人
    濫用清算程序以規避債務致生損害於債權人，依前揭消費者
    債務清理條例第134條第4款本文規定，自不應准其免責，對
    債權人方屬公允。
  (四)此外，經本院函詢全體普通債權人之意見，除債權人何惠珍
    未函覆本院外，其餘債權人均表示債務人應不予免責，有該
    等債權人之民事陳報狀在卷可稽，足見債務人未經普通債權
    人全體同意其免責，而債務人復未提出經普通債權人全體同
    意之證明，故無從認定債務人已有首揭消費者債務清理條例
    第133條但書、第134條但書所規定之情形，而得裁定免責。
三、綜上所述，堪認債務人確有消費者債務清理條例第133條、
    第134條第4款所規定之應不予免責情事，且未經普通債權人
    全體同意其免責，揆諸首揭規定，本件債務人不得免責，爰
    裁定如主文。
中    華    民    國    100    年    5    月    16    日
                        民事庭法  官  蘇錦秀
上為正本係照原本作成。
如不服本裁定，應於裁定送達後10日內，以書狀向本院提出抗告
，並繳納抗告費新臺幣1,000元。
中    華    民    國    100    年    5    月    16    日
                              書記官  藍友隆